【裁判字號】    90,自,50
【裁判日期】    920704
【裁判案由】    偽造文書等
【裁判全文】
臺灣桃園地方法院刑事判決                              九十年度自字第五號
    自  訴  人  乙○○○工業股份有限公司
    代  表  人  鄭崇華
    自訴代理人  紀復儀律師
    被      告  戊○○
    選任辯護人  吳宗輝律師
    選任辯護人  吳旭洲律師
右列被告因偽造文書等案件，經自訴人提起自訴，本院判決如左：
    主    文
戊○○無罪。
    理    由
一、自訴意旨略以：緣被告戊○○於民國八十一年七月一日，受雇於自訴人台達電工
    業股份有限公司（下稱台達電公司）相關關係企業任職，於八十七年四月間在自
    訴人公司成立之電池封裝部門擔任產品經理一職，於九十年三月離職，而受自訴
    人委任，詎被告竟意圖為自己不法之所有，基於背信及行使偽造私文書之概括犯
    意，先後偽造自訴人公司之委託書、授權書及委託授權書，向大陸南京華邦電訊
    設備有限公司（下稱華邦公司）及浙江中大電訊公司（下稱中大公司）持以行使
    ，而為違背其任務之行為，事實經過詳述如下：(一)被告知悉丁○○、甲○○、樂
    霏震、丙○○等人欲在大陸地區成立華邦公司，被告即偽造世華聯合商業銀行（
    下稱世華銀行）之存款餘額證明書，思以不出資之方式成為該公司股東，圖謀坐
    收華邦公司股息或紅利等不法利益，未經自訴人公司同意或經過自訴人公司之授
    權，基於偽造私文書之犯意，於八十八年八月二十日偽造自訴人公司之委託書，
    偽以自訴人委託代表自訴人公司，以美金七十五萬元參與華邦公司籌組事宜，連
    同上開世華聯合商業銀行之存款餘額證明書，持以行使，而於華邦公司成立後，
    取得當然股東及董事職位。(二)嗣華邦公司於八十八年十月十七日起至八十九年一
    月十九日止，數度向自訴人公司投資於大陸上海市之中達‧斯米克電器電子有限
    公司（下稱中達公司）訂購手機電池，積欠貨款人民幣六百五十萬元，中達公司
    請求華邦公司給付前開貨款，華邦公司即以被告曾以委託書允諾以貨款抵充自訴
    人公司投資華邦公司的投資款，因被告前開偽以自訴人公司名義參與投資華邦公
    司，違背任務之行為，使自訴人公司負擔美金七十五萬元之投資債務，使自訴人
    公司遭受損害。(三)被告又於八十八年十二月二十八日未經自訴人公司同意或授權
    ，偽稱自訴人公司與華邦公司為相互投資公司，華邦公司為自訴人於大陸之業務
    之全權代理，偽造自訴人公司之授權書及授權委託書，並偽造授權大陸浙江中大
    公司有權使用自訴人公司獲得國際獎牌之產品宣傳使用權，並持以對大陸南京華
    邦公司及浙江中大公司行使上開授權書及授權委託書，至生損害於自訴人公司，
    因認被告涉有刑法第二百十六條、第二百十條之行使偽造私文書及同法第三百四
    十二條背信罪，爰依法提起自訴。
二、程序部分：
    按中華民國憲法第四條明文：「中華民國領土，依其固有之疆域，非經國民大會
    之決議，不得變更之。」而國民大會亦未曾為變更領土之決議。又中華民國憲法
    增修條文第十一條復規定：「自由地區與大陸地區間人民權利義務關係及其他事
    務之處理，得以法律為特別之規定。」且臺灣地區與大陸地區人民關係條例第二
    條第二款更指明：「大陸地區：指台灣地區以外之中華民國領土。」揭示大陸地
    區仍屬我中華民國之領土；該條例第七十五條復規定：「在大陸地區或在大陸船
    艦、航空器內犯罪，雖在大陸地區曾受處罰，仍得依法處斷。但得免其刑之全部
    或一部之執行。」據此，大陸地區現在雖因事實上之障礙為我國主權所不及，但
    在大陸地區犯罪，仍應受我國法律之處罰，即明示大陸地區猶屬我國領域，並未
    對其放棄主權（最高法院八十九年台非字第九四號判決參照）。本件被告戊○○
    被訴偽造文書、背信等罪嫌，即為在中華民國領域內犯罪，自應適用中華民國法
    律論處，核先敘明。
三、按犯罪事實應依證據認定之，無證據不得推定其犯罪事實，刑事訴訟法第一百五
    十四條定有明文。所謂證據，須適於為被告犯罪事實之證明者，始得採為斷罪資
    料，如未能發現相當證據，或證據不足以證明，自不能以推測或擬制之方法，以
    為裁判基礎（最高法院五十三年台上字第二七五○號及四十年台上字第八十六號
    判例參照）。自訴人認被告涉有偽造文書、背信罪嫌，其理由係以被告前開犯行
    有被告之人事資料卡影本、被告之離職單影本、被告偽造之世華聯合商業銀行存
    款餘額證明書影本一紙、世華聯合商業銀行出具之證明書影本一紙、被告偽造之
    委託書一紙、華邦公司之董事會成員名單影本一紙、華邦公司與中達公司在大陸
    南京法訴訟提起之答辯狀一份、中達公司向大陸南京市公安局提出之申請書影本
    一份、自訴人對大陸浙江中大之聲明書一份、被告偽造之授權書及授權委託書影
    本各一份、華邦公司與中達公司在大陸南京法院給付貨款民事訴訟經大陸海協會
    公證及我國海基會認證之筆錄及判決影本各一份、台達電公司變更登記表影本一
    份、大陸南京工商管理局存檔經海基會認證之華邦公司申請設立文件影本一份、
    中國時報簡報資料一份、被告任職自訴人公司親筆簽名之文件原本一份等資為論
    據。訊據被告固坦承在自訴人公司任職，自訴人公司成立電池封裝部門時擔任經
    理一職，並且依自訴人公司指示至大陸推展業務等情不諱，惟堅決否認有何偽造
    文書、背信犯行，辯稱：並未偽造自訴人公司委託書、世華聯合商業銀行存款餘
    額證明書代表自訴人公司參與華邦公司之設立，並且未冒用自訴人公司名義授權
    大陸浙江中大公司可以使用自訴人公司獲得之國際獎牌的產品使用權等語。
四、經查：
  (一)華邦公司向自訴人在大陸投資設立之上海中達公司訂購手機電池等貨品，華邦公
    司累積積欠上海中達公司人民幣六百五十萬元貨款，累次催討均未果，上海中達
    公司於是在大陸南京法院對華邦公司提起民事給付貨款訴訟，華邦公司於訴訟中
    提出答辯狀表示被告代表自訴人公司以美金七十五萬元參與華邦公司設立，投資
    款項就以華邦公司向上海中達公司訂購之貨款抵充，華邦公司於南京法院訴訟時
    公司法定代表人丁○○、丙○○於南京法院開庭審理時提出授權書、董事會成員
    名單及授權委託書，表示被告係代表自訴人公司參與華邦公司設立等情，固有自
    訴人提出之委託書影本一份、華邦公司與中達公司訴訟時答辯狀一份、授權書一
    份、華邦公司董事會成員名單影本一份、授權委託書影本一份附卷可稽。
  (二)茲本件首應究明者，係被告有無代表自訴人公司參與華邦公司之設立？自訴人公
    司提出經財團法人海峽基金會證明之南京工商行政管理局存檔之華邦公司申請設
    立文件（見本院卷第一０六頁至第一一二頁），文件內之華邦公司董事會成員名
    單上「戊○○」之簽名，與自訴人公司提出被告任職自訴人公司平日公司書寫文
    件上之簽名，經送法務部調查局鑑定結果，本案待鑑資料上字跡線條邊緣均呈鋸
    齒狀，且係影印文件，筆畫模糊失真，無法確認筆力、筆速等運筆特性，又提供
    參對之字樣數量過少，故僅憑現有資料歉難進行鑑定等語，有該局九十一年六月
    二十日調科貳字第０九一００四０六六五０號函附卷可按（見本院卷），本院為
    求慎重再將上開資料送內政部警政署刑事警察局鑑定結果，因待鑑公證書上簽名
    字跡有模仿之虞，且部分字跡紋線欠清晰，請蒐集該資料原本即被告平日書寫與
    待鑑簽名相同書寫方式之字跡多件，連同送件資料彙送本局憑辦，此有該局九十
    一年八月二十八日刑鑑字第０九一０二二三０二一號函附卷可稽，是上開南京工
    商管理局內華邦公司設立文件董事會成員名單「戊○○」之簽名，並不能確定為
    被告戊○○簽署，並不能以華邦公司公司法定代表人丁○○、丙○○於南京法院
    開庭審理時提出授權書、董事會成員名單及授權委託書，遽謂被告有參與華邦公
    司之設立。況且證人姬鳳岓於本院訊問時證稱：「（戊○○是否公司的董事？）
    實際上不是。」、「他不是股東。」、「（提示並告以要旨自訴證五號委託書，
    有無看過？）有。「（誰交給公司的？）不知道。」、「（提示並告以要旨自訴
    證十號授權書，有無看過？）有。」、「（誰交給公司的？）不知道。」（見本
    院九十一年六月七日訊問筆錄）等語，證人丙○○於本院訊問時證稱：「（認識
    被告否？）認識。」、「（是否華邦公司董事？）聽說是，我不能確定。」（見
    本院九十一年八月十五日訊問筆錄）等語，而被告以證人丙○○、丁○○代表華
    邦公司持以偽造自訴人名義之委託書、授權書與上海中達公司在南京法院進行民
    事訴訟中以資抗辯等情事，對甲○○、丙○○、丁○○等人涉嫌偽造文書向臺灣
    台中地方法院檢察署提起告訴，經該署檢察官以證人丙○○、丁○○管轄錯誤為
    由，移由臺灣彰化地方法院檢察署檢察官偵辦，經臺灣彰化地方法院檢察署檢察
    官以犯罪嫌疑不足，於九十二年三月十八日以九十二年度偵字第四六八六號為不
    起訴處分，業經本院向臺灣彰化地方法院檢察署調閱全卷核閱無誤，並影印全卷
    附卷可稽，據此可徵被告與證人係處於相對之立場，證人於本院之證詞應無偏頗
    被告之情形，證人丙○○、丁○○等人之證詞可採，可知被告並未代表自訴人公
    司參與南京華邦公司的設立。
  (三)又自訴人提出經大陸海協會公證及我國海基會認證之華邦公司與上海中達公司於
    西元二００一年三月十九日南京法院審理筆錄，記載華邦公司法定代表人丁○○
    及委託代理人丙○○陳述，「這二份委託書是戊○○提供給我們的、「授權委託
    書是戊○○提供給我們的，我們在他陪同下參觀了工廠，我們有理由相信戊○○
    是台達電的人，他給我們授權委託書是真的」，有上開南京法院審理筆錄附卷可
    稽（見本院卷第三三頁至第五一頁），證人丙○○、丁○○在大陸南京法院之陳
    述，核屬審判外之供述，按證人於審判外之陳述，除法律有規定者外，不得作為
    證據，刑事訴訟法第一百五十九條定有明文。經提示被告否認有上開提供委託書
    及授權委託書予華邦公司情事，證人姬鳳岓、丙○○經本院傳訊到庭證述，代表
    華邦公司到南京法院與上海中達公司訴訟，並提出自證五授權書及自證十授權委
    託書予南京法院抗辯等情，證人姬鳳岓另證稱：「（提示並告以要旨自訴證五號
    委託書，有無看過？）有。「（誰交給公司的？）不知道。」、「（提示並告以
    要旨自訴證十號授權書，有無看過？）有。」、「（誰交給公司的？）不知道。
    」（見本院九十一年六月七日訊問筆錄）等語，證人丁○○於本院訊問時證稱：
    「（提示並告以要旨自證十一，經認證南京法院筆錄，有何意見？）筆錄上載授
    權委託書是被告交給我的，事隔太久，我不能確定這件事，我不能確定是否在南
    京法院講那些話。」、「（授權委託書是否確為被告交給你的？）我並未從被告
    手上取得。」、「（自證五、十授權書、授權委託書，是何人交給公司？）我不
    知道。」（見本院九十一年八月十五日訊問筆錄）等語，證人丙○○、丁○○在
    本院之證述，符合訴訟程序之採直接審理主義及言詞主義，而使本院憑直接之審
    理及證人言詞之陳述，獲得態度證據，形成正確之心證，以為證據證明力之判斷
    ，參酌前開被告對證人丙○○、丁○○涉嫌偽造文書提起告訴，被告與證人係處
    於相對之立場，證人丙○○、丁○○於本院之證詞應可採信業如前述，是依照證
    人於本院之證詞，顯難認定上開授權委託書及授權書為被告交予華邦公司，亦難
    進而推認被告偽造上開授權委託書及授權書。故尚難僅憑自訴人提出經大陸海協
    會公證及我國海基會認證之華邦公司與上海中達公司於西元二００一年三月十九
    日南京法院審理筆錄，遽指被告有偽造自訴人名義授權書及授權委託書。
  (四)又自訴人指被告偽造世華商業銀行之存款餘額證明書云云，固據其提出世華銀行
    證明書為證，惟上開南京工商管理局內華邦公司設立文件內董事會成員名單「戊○○」之簽名，並不能確定為被告戊○○簽署偽造，且並無證據證明被告以自訴
    人名義參與南京華邦公司之設立，均業如前述，是亦不能僅以自訴人提出世華商
    業銀行之存款餘額證明書證明「戊○○」之存款，而遽謂被告偽造世華銀行存款
    餘額證明書。
  (五)自訴人又指華邦公司數度向自訴人公司投資於大陸上海市之中達公司訂購手機電
    池，積欠貨款人民幣六百五十萬元，中達公司請求華邦公司給付前開貨款，華邦
    公司即以被告曾以委託書允諾以貨款抵充自訴人公司投資華邦公司的投資款，因
    被告前開偽以自訴人公司名義參與投資華邦公司，違背任務之行為，使自訴人公
    司負擔美金七十五萬元之投資債務，使自訴人公司遭受損害云云，惟並無證據證
    明被告偽造自訴人公司委託書、授權書，並代表自訴人公司參與華邦公司的設立
    ，均詳如前述，即難謂被告對自訴人公司有何背信之行為，況且縱如自訴人所述
    被告係無權代理自訴人公司參與南京華邦公司之設立，自訴人公司也不會如其所
    述因而負擔投資華邦公司美金七十五萬元之投資債務，是以自訴人公司亦未因此
    遭受任何損害，至於上海中達公司與南京華邦公司間關於給付貨款之民事訴訟，
    大陸南京法院判決華邦公司敗訴，此有經大陸海協會及我國海基會認證之大陸南
    京中級人民法院判決可稽（見自訴證十二），可知自訴人公司或者是自訴人公司
    投資之大陸中達公司均未受損害可言。
  (六)自訴人又指南京工商行政管理局存檔之華邦公司申請設立文件內有被告戊○○之
    台胞證，本院訊問時提示被告成認為其所有台胞證之影本，被告於九十二年五月
    二十日訊問時稱：因八十七年間時與南京華邦公司要一同前往新疆拜訪客戶，將
    台胞證交給華邦公司購買機票，並有向任職之自訴人公司報備云云。被告復於同
    年六月十二日訊問時稱：代表自訴人公司拜訪華邦公司時，華邦公司幫忙代購機
    票，所以將台胞證交給華邦公司。經自訴人公司查明被告任職自訴人公司期間出
    差行程，八十七年間並未至大陸新疆出差之紀錄，有自訴人公司提出之出差行程
    及差旅費用請款憑據等為證。被告九十二年五月二十日所辯固不足採信，然依照
    自訴人所述被告於八十七年四月間自訴人公司電池封裝部門成立，擔任該部門經
    理，經常代表自訴人公司在大陸出差，拜訪自訴人公司客戶，則依照商場習慣，
    公司幫忙往來客戶業務代表代辦購買機票事宜，乃屬人之常情，是被告將其台胞
    證件交予南京華邦公司辦理購買機票事宜，尚堪採信。況且上開南京工商管理局
    內華邦公司設立文件董事會成員名單「戊○○」之簽名，並不能確定為被告戊○○簽署偽造，業如前述，故不能以南京工商行政管理局存檔之華邦公司申請設立
    文件內有被告戊○○之台胞證，即謂被告參與華邦公司之設立，進而推論認定被
    告偽造自訴人公司之授權書、委託書等文件。自訴人所指尚難憑採。
五、綜上所述，自訴人所提證據均不能證明被告犯行，此外又查無其他積極證據足認
    被告有自訴人所指偽造文書、背信等犯行，不能證明被告犯罪，應為被告無罪之
    諭知。
據上論斷，應依刑事訴訟法第三百四十三條、第三百零一條第一項，判決如主文。
中      華      民      國    九十二    年      七      月      四      日
                                臺灣桃園地方法院刑事第六庭
                                      法  官  黃永定
右正本證明與原本無異。
如不服本判決，應於判決送達後十日內，向本院提出上訴狀。
                                      書記官  施春祝
中      華      民      國     九十二    年      七      月      八     日


司法院資訊處製作；財團法人民間司法改革基金會備份。
